臺灣高等法院民事判決　　　　　　　　 93年度家上字第277號
上　訴　人　乙○○
訴訟代理人　林金鈴律師
被　上訴人　甲○○
訴訟代理人　張仁龍律師
複　代理人　林契名律師
上列當事人間請求請求離婚事件，上訴人對於中華民國93年5月
14日臺灣新竹地方法院92年度婚字第510號第一審判決提起上訴
，經本院於中華民國94年7月12日言詞辯論終結，判決如下：
    主  文
原判決廢棄。
被上訴人在第一審之訴駁回。
第一、二審訴訟費用由被上訴人負擔。
    事實及理由
一、被上訴人主張：兩造於民國（下同）90年3月4日結婚，上訴
    人於婚後即以工作不便或身體不適等理由藉口住在台北，拒
    不履行夫妻同居義務，自有惡意遺棄被上訴人之主觀意思及
    客觀行為，且在繼續狀態中，已構成民法第1052條第1項第5
    款所定離婚事由。又上訴人所指被上訴人外遇對象彭琡雅僅
    係被上訴人之同事，然上訴人疑心病重，婚後一再懷疑被上
    訴人與彭琡雅發生外遇，動輒以此與被上訴人爭吵，甚且於
    深夜持刀架在被上訴人身上逼問是否愛上訴人，亦曾將剪刀
    藏在枕頭下，以剪去生殖器恐嚇被上訴人，又常常去電騷擾
    被上訴人及被上訴人之家人、同事，致被上訴人精神上受有
    莫大折磨，顯有受上訴人不堪同居之虐待。此外，兩造已分
    居多時，早無性生活，且上訴人持續性、經常性地對被上訴
    人施以語言暴力，已毫無夫妻恩愛情義、互信、互諒可言，
    顯有難以維持婚姻之重大事由。又兩造所生之子洪元聲目前
    由上訴人及其父母照顧，實令人憂心，而被上訴人經濟狀況
    穩定，能提供兩造之子良好的生活環境與優良的教育機會，
    被上訴人父母亦願意協助照顧，為兩造之子最佳利益考量，
    其權利義務之行使或負擔宜由被上訴人任之。爰依民法第
    1052 條第1項第3款、第5款及第2項訴請離婚，並請求酌定
    對於兩造所生未成年子女洪元聲之權利義務行使或負擔由被
    上訴人任之等語。原審為被上訴人勝訴之判決，判准兩造離
    婚，並酌定對於兩造所生未成年子女洪元聲權利義務之行使
    或負擔，由上訴人任之及定該子女與被上訴人會面交往方式
    。被上訴人對於上訴人之上訴則聲明駁回上訴。
二、上訴人則以：其於婚後為達到在新竹與上訴人共同生活之目
    的，曾積極應徵新竹地區工作，然因才疏學淺皆未被錄取。
    嗣因懷孕考量生育計劃，只得暫以通車方式往返台北、新竹
    兩地，並於即將臨盆待產之際，在被上訴人諒解下，偶爾回
    泰山娘家居住，嗣於91年4月29日產下兩造之子後，在被上
    訴人及其家人同意下，便回娘家坐月子及哺育嬰兒，然於上
    訴人可出門且有產假時，旋即帶幼子回新竹與被上訴人同住
    。詎被上訴人於91年10月間悄然更換家中門鎖，且迄今未將
    鑰匙交付上訴人，致上訴人不得其門而入，被上訴人甚而拒
    絕接聽上訴人電話，亦拒絕上訴人返回新竹住家，所指遭上
    訴人惡意遺棄，顯非事實。又兩造蜜月旅行回來，被上訴人
    即發出「I'm always missing you」、「Miss from
    Husband」等曖昧內容的電子郵件予外遇對象，嗣上訴人作
    完月子返家時，竟又發現垃圾桶中有丟棄的女性生理用品、
    褲襪外包裝袋及字條等物，復於92年3月中旬在被上訴人與
    外遇對象的電子郵件內容中得知雙方仍繼續往來，還有懷孕
    、墮胎之事，顯見被上訴人確有外遇，並非上訴人無端猜忌
    、懷疑，而就人之常情，上訴人何能承受如此無情打擊，因
    此情緒上的激動、言語上的衝突在所難免。然被上訴人對其
    自己外遇一事不知反省，卻屢以電子郵件寄傳或公司列印離
    婚協議書交予上訴人要求離婚，上訴人乃在忍無可忍之下，
    氣憤地回傳離婚協議書以示抗議，但意在探求被上訴人本意
    ，實則無離婚之意願。兩造婚姻發生破綻，實肇因於被上訴
    人之外遇，故被上訴人本件離婚請求實無理由等語，資為抗
    辯。原審為上訴人敗訴之判決（詳如前述），上訴人不服，
    提起上訴，並聲明：(一)原判決廢棄。(二)被上訴人在第一審之
    訴駁回。
三、按夫妻之一方以惡意遺棄他方在繼續狀態中者，他方得向法
    院請求離婚，民法第1052條第1項第5款定有明文。查兩造為
    夫妻，現婚姻關係存續中之事實，為兩造所不爭執，並有戶
    籍謄本在卷可稽（見原審卷第8頁），堪信為真正。被上訴
    人主張上訴人於婚後即藉口拒絕與被上訴人在新竹共同生活
    ，顯有惡意遺棄被上訴人之主觀意思與客觀行為等語，為上
    訴人所否認。經查：
  (一)按夫妻之住所，由雙方共同協議之；未為協議或協議不成時
    ，得聲請法院定之，民法第1002條第1項定有明文。是依上
    開規定，夫妻之住所非必以夫之住所為住所。查被上訴人任
    職於新竹聯華電子公司，而上訴人則於新莊國稅局上班之事
    實，為兩造所不爭執，並經證人陳桂瑛 (即被上訴人之母)
    證述屬實（見本院卷第105頁）。則兩造因異地工作之需，
    本得依上開規定以協議方式決定兩造之住所或共同生活之方
    式，倘無法依協議定之，尚得請求法院酌定兩造之住所，並
    非必以被上訴人之住所為兩造之住所，而須由上訴人以通勤
    方式每日往返新竹、台北兩地，始謂上訴人已盡夫妻同居義
    務。是被上訴人以上訴人婚後未以通車方式每日往返新竹、
    台北兩地為由，主張上訴人拒不履行同居義務云云，於法不
    合，而不足採。
  (二)證人彭蔡月裡（即上訴人之母）證稱：「（上訴人）結婚以
    後就住在新竹，快要生孩子時就住在娘家，上班時偶而回娘
    家，她在新莊國稅局上班，每天來回在新竹、新莊之間，將
    近臨盆時回娘家住，直至現在。生完孩子、做完月子都住在
    娘家，因為被上訴人不讓她回去，偶而回去，後來被上訴人
    把鎖換掉，大約是在孩子七、八個月的時候，她就不能再回
    去了．．．我有打電話給被上訴人之母，因上訴人要回去無
    法入內，被上訴人之母說該房子不乾淨暫時不要回去」等語
    （見本院卷第108頁）。又證人陳桂瑛證稱：「一結婚兩造
    就分開住，因為上訴人在新莊國稅局上班，我兒子在新竹聯
    華電子公司上班，一結婚上訴人就住泰山娘家，被上訴人住
    新竹他購買的房子，假日上訴人才回新竹與被上訴人同住」
    ，「我是有向上訴人的母親說我有帶被上訴人去祭桃花，這
    是為了安慰上訴人，沒有叫她不要回去，是上訴人母親打電
    話來訴苦，說她女兒守活寡，我很同情她，因為他說被上訴
    人不碰上訴人，實際情形我不清楚，上訴人媽媽說兩造婚姻
    如此痛苦，還要持續下去嗎？我回答這是年輕人的事情，我
    們兩個老人家無法介入，之前我有問被上訴人，被上訴人說
    他要再給上訴人一個機會到36歲。因為兩造一見面，上訴人
    就大吵大鬧，我是聽親家母說的，且上訴人母親說這樣兩人
    分開住，如果上訴人有外遇，只要不懷孕被上訴人也對她沒
    轍。我告訴上訴人母親，要上訴人暫時不要回去，意思是說
    讓兩造暫時分開彼此沈澱一下」，「我沒有叫她不要回去，
    是建議被上訴人說等房子搬好再接上訴人回去，上訴人沒有
    表示反對，我就告訴上訴人等房子賣了再回去」，「房子還
    沒有賣出去，被上訴人現在搬出來住，詳細地址我不知道，
    他今年夏天搬出來住，因該房子對被上訴人不利」，「（原
    來新竹關東路房子何以對被上訴人不利? 有何依據？）去年
    （92年）我先生作六十歲生日時，我打電話邀請上訴人，上
    訴人沒說什麼，但沒出席，我弟弟看到被上訴人印堂發黑，
    所以到該屋去看，一進門我弟弟說該房子有問題，說屋內有
    六個鬼，因上訴人有自殺傾向，招陰，因為上訴人不住在那
    裡，被上訴人常被鬼壓床，就建議將該屋賣掉，否則對被上
    訴人生命有威脅，我弟弟有學過勘輿」等語（見本院卷第
    105 至107頁）。又依上訴人所提其與證人陳桂瑛之電話錄
    音所示（見本院卷第79至83頁），上訴人亦向證人陳桂瑛表
    示希望可以回新竹住處，惟證人陳桂瑛亦係以該房屋不能住
    人，在房屋出售前，建議上訴人暫時不要回新竹住處等語。
    是依上開情節，堪認證人陳桂瑛確有以被上訴人新竹住所鬧
    鬼不乾淨為由，而要求上訴人於該房屋賣出前暫時不要回新
    竹住處之事實。
  (三)依上訴人所提兩造電話錄音所示，上訴人曾多次表示欲攜同
    兩造之子回被上訴人新竹住家，惟被上訴人答以：「回來幹
    嘛？」、「你在哭么什麼？」、「不用啦！我今天不想回去
    」、「看到你來不想回去。對啦！鬧鬼」、「是因為你可能
    要回來，所以我懶的回去」，「所以我還是回去住。但是，
    你不用來煩我」、「反正我就是不想跟你在一起」、「沒為
    什麼，說不能來就不能來。囉哩囉嗦幹什麼？」、「對啦！
    所以你就不用來啊」等語，而於上訴人要求被上訴人開啟新
    竹住處大門或交付鑰匙以便上訴人回該住處，亦遭被上訴人
    拒絕等情，有該電話錄音附卷為證（見本院卷第72至78、87
    頁），並經本院當庭勘驗查明屬實（見本院卷第171、172頁
    ）。又被上訴人自認確有於91年12月間更換新竹住家門鎖，
    復於92年9月間搬離該新竹住家在外居住之事實（見原審卷
    第117頁，本院卷第110頁），參以被上訴人於原審審理時亦
    當庭表示不同意上訴人回新竹與被上訴人共同生活（見原審
    卷第105頁），由上足證被上訴人確有拒絕上訴人回新竹住
    處共同生活之事實。是被上訴人主張係上訴人執意住在台北
    ，不願回到新竹住所與被上訴人共同居住云云，顯非事實，
    而難採信。
  (四)被上訴人雖主張其更換新竹住處門鎖係因上訴人經常竊取被
    上訴人物品不還等語，並提出上訴人電話留言為證（如附件
    ）。惟查，上訴人固有於電話留言予被上訴人稱：「請你聽
    到留言趕快回電，如果你還想拿到你的所有權狀的話」、「
    你如果不回電，我告訴你，不需要再跟我來拿什麼東西，我
    沒有拿你任何東西，你不需要再來找我，你不要再衝到我家
    為了拿東西，也拿不到任何東西」、「你不用想從我這裡拿
    到任何東西，有本事你自己想辦法」等語，惟依上開電話留
    言內容，充其量僅足證明上訴人持有被上訴人之所有權狀等
    物品，尚不能證明上訴人所持有上開物品係竊自新竹住家而
    故不歸還予被上訴人之事實。何況，縱認上訴人有未經被上
    訴人同意而取走被上訴人部分物品之事實，被上訴人亦不得
    執此主張拒絕與上訴人同居，是被上訴人此部分之主張亦不
    可採。
  (五)綜上所述，兩造分別居住台北、新竹，原肇始於兩造異地工
    作及上訴人懷孕生產之故，嗣則因被上訴人自行更換門鎖，
    進而拒絕上訴人回新竹住處所致，衡情係被上訴人拒絕與上
    訴人共同生活，而非上訴人拒絕履行夫妻同居義務。故被上
    訴人主張其遭上訴人惡意遺棄，顯非事實，不足採信。從而
    ，被上訴人據以訴請離婚，於法不合，不應准許。
四、又按夫妻之一方因受他方不堪同居之虐待者，他方得向法院
    請求判決離婚，民法第1052條第1項第3款定有明文。而所謂
    「不堪同居之虐待」，應就具體事件，衡量夫妻之一方受他
    方虐待所受侵害之嚴重性，斟酌當事人之教育程度、社會地
    位及其他情事，是否已危及婚姻關係之維繫以為斷。若受他
    方虐待已踰越夫妻通常所能忍受之程度而有侵害人格尊嚴與
    人身安全者，即不得謂非受不堪同居之虐待（司法院大法官
    釋字第372號解釋意旨參照）。被上訴人主張其有受上訴人
    不堪同居虐待之事實，亦為上訴人所否認。經查：
  (一)依上訴人所提被上訴人不否認其電子郵件信箱為真正（見本
    院卷第104頁）之電子郵件所示，其上確有以標題、內容為
    「Miss from husband」、「Miss」、「I'm always missing
    you」、「Set you free」、「又是半夜四點」等電子郵件
    傳送予訴外人「julie-peng」。其中標題為「又是半夜四點
    」一信中並提及：「．．蠻懷念與妳抱在一起的感覺．．好
    想抱著妳一直睡覺．．我覺得老天爺對我真好，讓我有機會
    認識妳，並且可以與妳相擁一覺到天亮．．還記得我們放棄
    小朋友的日子．．加上妳又告訴我他知道小孩的事．．我只
    能每天打開冰箱跟小孩說妳媽媽不見了，知不知道在哪裡，
    可是沒有人能回應我，因為他本來就都還不會說話就離開了
    這個世間．．沒有了我，妳依然有一個正常的家庭．．可是
    ，我真的好愛妳，好想妳，好想永遠跟妳在一起．．」。又
    署名「ducky-peng」者以標題「complaint?」傳送予被上訴
    人之電子郵件中亦述及：「．．你是怎樣承諾我，又是用什
    麼方式來讓我幸福快樂的，你先跟她結婚，我在你的口頭承
    諾上繼續跟你在一起，這是我第一個錯。你再跟她有小孩，
    我又在抵不過心中的愛戀再次放棄社會道德又跟你在一起，
    這是我第二個錯。再跟她分居，你覺得在這些重要事情的決
    策上，你有讓我喘息面對的機會過嗎．．我貪圖著短暫幸福
    的快樂感覺，而跟你意外有寶貝時，再決心拿掉後就不再在
    一起時，我又輸給自己的不堅持己見．．」（見原審卷第61
    、62頁），此有該電子郵件附卷為證（見原審卷第53至62頁
    ）。又上訴人主張其於作完月子返回新竹住家時，發現家中
    垃圾桶中有丟棄之女性生理用品、褲襪外包裝袋及字條等物
    品之事實，亦為被上訴人所不否認（見原審卷第121頁），
    則依一般經驗法則，上開事證確足以使為人妻者懷疑其夫有
    發生外遇情事，是被上訴人主張係上訴人疑心病重而無端懷
    疑猜忌被上訴人有外遇云云，並不足採。
  (二)依上訴人所提經本院勘驗屬實之電話錄音所示（見本院卷第
    79-1、80、82頁），上訴人向證人陳桂瑛抱怨兩造分居及被
    上訴人有外遇之事，證人陳桂瑛答稱：「啊！你聽那個爛女
    人的話！」、「人家那個女的都已經結婚了，那個爛女人妳
    就不必去理會她怎麼死的，對不對」、「可是你們兩個這樣
    子鬧，更正中她下懷喔」、「他（指被上訴人）就說，那個
    女的常常抱怨，妳常常給她騷擾、常常給她亂」等語；而於
    上訴人表示欲攜子回新竹住處遭被上訴人拒絕，而質疑被上
    訴人仍有外遇關係時，被上訴人亦未予以否認，甚而指摘係
    上訴人死纏被上訴人不放（見本院卷第76、77、84至86頁）
    。又證人彭蔡月裡亦證稱：「彭琡雅有打電話給我說我女兒
    自己沒有把丈夫管好，打電話找她，我告訴彭琡雅不要與被
    上訴人交往，彭琡雅有說被上訴人一直找她，叫我女兒自己
    管好被上訴人，也說被上訴人說要離婚再跟彭琡雅結婚，並
    說她與被上訴人到日本去玩。我有打過電話給被上訴人問何
    以不要這個婚姻？被上訴人說兩造意見不合。我有說帶兩造
    的兒子去新竹給被上訴人看，被上訴人說不用，他沒有空」
    ，「是彭琡雅說被上訴人說會跟上訴人離婚再和彭琡雅結婚
    」等語（見本院卷第108、109頁），益徵上訴人指稱被上訴
    人有外遇一節，並非憑空臆測。
  (三)被上訴人主張上訴人曾持刀架在被上訴人身上，對被上訴人
    施暴之事實，惟為上訴人所否認。按調解程序中，當事人所
    為之陳述或讓步，於調解不成立後之本案訴訟，不得採為裁
    判之基礎，民事訴訟法第422條定有明文。查上訴人於調解
    程序中固陳稱：「（有無拿刀架到原告脖子上？）當時我生
    氣，但我沒有要殺他。改口我沒有拿刀殺他，而且聲請人（
    即被上訴人）要丟我兒子，他也要我出去給強暴死掉好了」
    等語（見原審卷第26、27頁），惟依上開規定，該陳述內容
    尚不得採為本件訴訟之裁判基礎。而被上訴人就此部分事實
    並未舉證以實其說，是尚難認被上訴人此部分之主張為真正
    。
  (四)證人陳桂瑛於原審到庭證稱：「我不知道他們吵架的事情，
    我沒有具體了解，兩造都沒有與我同住。我只知道我兒子想
    離婚。他們的事情我沒有親眼看到，只是親家母與我談兩造
    離婚的事情。我曾經聽我兒子講過，被告在家有兩次鬧自殺
    ，上吊一次，我有問被告，她回答別傻了，我不會為了爛男
    人而自殺，我家還有父母」，「有次我生日，我們在餐廳吃
    飯，看到有人吵架，我就說那個人很沒品，後來被告就說我
    兒子也是很沒品」，「我兒子說被告有次把剪刀藏在枕頭下
    說要把我兒子生殖器剪掉，我有向被告質問，被告不承認也
    不否認。曾經我親家母打電話說她女兒在守活寡」等語（見
    原審卷第106、107頁），嗣於本院審理中復證稱：「常常回
    去上訴人就和被上訴人吵架，說被上訴人有外遇，我則住在
    基隆，因上訴人打電話給我跟我抱怨，據我所知上訴人在新
    竹關東的房子內要自殺兩次，一次上吊、兩次跳樓，目前上
    訴人仍在新莊上班，被上訴人在新竹上班，兩造目前相處情
    形我不知道」，「是被上訴人告訴我上訴人自殺，我有打電
    話向上訴人確認，上訴人也承認有自殺」，「上訴人之母說
    被上訴人會打上訴人，我知道她被打是因她用刀架住被上訴
    人，被上訴人把上訴人推開，且會在枕頭下藏剪刀，這些是
    我聽被上訴人說的」等語（見本院卷第105至107頁）。則有
    關上訴人曾自殺、上吊、持刀架在被上訴人身上、將剪刀藏
    在枕頭下欲剪掉被上訴人生殖器等情，均係證人陳桂瑛依被
    上訴人單方陳述所得之訊息，並非證人陳桂瑛在場親身見聞
    所得，是尚不能逕依其上開證述，即認上訴人確有以上開行
    為要脅、恐嚇被上訴人。
  (五)被上訴人主張上訴人常常無法控制情緒，精神異於常人，常
    以死恐嚇被上訴人等語，並提出上訴人於90年4月20日傳送
    予被上訴人之電子郵件為證（見本院卷第131頁）。惟查，
    依上開電子郵件所載：「自殺需要衝動與鼓勵，我想電子郵
    件是最快能與你道別的方式，九年的感情付出換來的只是無
    情的對待，詛咒我一早出門被車撞死，看來與其活得沒有尊
    嚴，不如死了算了．．你的無情對待一直在逼我走向絕路．
    ．只有死才能解決我現在的痛苦．．更悲慘的是你對自已所
    犯的錯不知悔改與抱歉，反而更用消極的態度來面對我、傷
    害我，藉這封遺書我要讓你和所有的人知道，不是我瘋，是
    你甲○○一直逼我瘋、逼我去死．．我現在滿腦都是你要我
    出去被撞死的鼓勵．．」，可見上訴人當日產生尋死念頭，
    係肇因於遭被上訴人詛咒一早出門被車撞死，參諸兩造日常
    生活中確有諸多事證足令上訴人高度懷疑被上訴人確有外遇
    ，而被上訴人又一再拒絕上訴人母子回新竹住處共同生活，
    致造成兩造長期分居，已於前述，且被上訴人復經常不接聽
    上訴人電話（詳如後述），衡諸常情，難免造成上訴人精神
    沮喪而有尋死念頭，況被上訴人並未舉證證明上訴人於發送
    上開電子郵件後，確有自殺之具體行為，則被上訴人先以不
    當言行引發上訴人產生上開激烈反應，復據以指摘上訴人無
    法控制情緒、精神異常云云，進而主張因此受上訴人精神折
    磨云云，自不可取。
  (六)被上訴人又主張上訴人經常打電話要求被上訴人回電，且以
    如附件所示電話留言辱罵、恐嚇被上訴人等語，並提出該電
    話留言為證。經查，該電話留言內容業經本院當庭勘驗，其
    內容核與附件所載相符（見本院卷第172頁）。而依附件所
    載，上訴人固有於被上訴人之手機留言謂：「你要錄就錄一
    些能聽的音樂，不要錄這出山的音樂，好像你家在辦喪事．
    ．出山音樂，你家死人啊」、「喂！不用在那裡耍賤了．．
    該還錢你就還來，不用在那邊不接電話．．」、「真的蠻賤
    的，為什麼不對自己的行為想一想，做人不要賤到這一種地
    步好不好」、「你玩女人是沒差啦，那女的討客兄就很好笑
    」、「我要讓你在聯電沒工作，你到底在幹嘛．．．你不用
    太囂張，過分到極點你知道嗎，打電話給你沒有一通要接的
    ，你一定要逼我做」、「．．．我一激動之下，這些信一發
    出去，我聯電只要發幾個重點人物，ｐｏ給你們部長，ｐｏ
    給幾個大嘴巴，就沒有我的事了，誰比較難堪，你是無所謂
    啦．．．」、「你就繼續不接，你就繼續耍你的賤，賤到有
    一天人家會來割你的鳥，你等著看好了」等語。惟觀諸該電
    話留言全文，上訴人顯係因被上訴人一直拒絕接聽上訴人電
    話，致引發不滿之情緒反應而為上開言語。則被上訴人先則
    更換新竹住處門鎖，拒絕上訴人母子至該住處共同生活，其
    後復拒接上訴人電話，致上訴人無法與被上訴人取得連繫，
    則衡諸上開情節，上訴人上開言詞或屬過當，惟實難據以認
    定係上訴人藉此對被上訴人施以精神上之虐待。
　(七)被上訴人雖又主張上訴人會故意破壞被上訴人珍惜之物，如
　  剪掉被上訴人家庭相片，藉以傷害被上訴人等語。經查，證
    人陳桂瑛到庭證稱：「我兒子要搬家的時候，發現我們家孩
    子小時候相片被我媳婦拿走了。我打電話給親家母，親家母
    說那些照片連同結婚底片都被我媳婦剪掉了，她安慰我說等
    小兒子生孩子時再照也一樣」，「（何時發現照片遭上訴人
    剪掉？）媳婦坐月子時，我有告訴媳婦，這些照片很珍貴，
    我兒子搬家時發現照片不見了」等語（見本院卷第109頁）
    ；惟證人彭蔡月裡則否認知悉上開照片之事（見本院卷第
    109頁）。則證人陳桂瑛與彭蔡月裡分別為兩造之母，彼等
    所為證述難免各有偏頗，而被上訴人就此事實復未提出其他
    確切之證據以資佐證，是尚難僅憑上開證述即得推認被上訴
    人此部分主張之事實為真正。
  (八)綜上所述，被上訴人主張其有受上訴人不堪同居之虐待，亦
    不足採。從而，被上訴人據以請求離婚，於法亦有未合，而
    不應准許。
六、又按夫妻有民法第1052條第1項以外之重大事由，難以維持
    婚姻者，夫妻之一方得請求離婚；但其事由應由夫妻之一方
    負責者，僅他方得請求離婚，民法第1052條第2項定有明文
    。則依此規定意旨觀之，必構成離婚之重大事由，有可歸責
    於夫妻之一方，始得由他方請求離婚。然倘夫妻雙方就該事
    由均須負責時，應比較衡量雙方之有責程度，僅責任較輕之
    一方，得向責任較重之他方請求離婚，如雙方之有責程度相
    同時，則雙方均得請求離婚，以符公平。被上訴人主張兩造
    婚姻因可歸責於上訴人之重大事由致無法維持，亦為上訴人
    所否認。查被上訴人主張上訴人傳真離婚協議書表示要與被
    上訴人離婚，顯示上訴人已無維持兩造婚姻之意願等語，並
    提出傳真文件及空白離婚協議書為證（見原審卷第9至18頁
    ）；上訴人則主張其係依被上訴人之要求而回傳離婚協議書
    之事實，亦提出被上訴人傳送予上訴人之電子郵件為證（見
    原審卷第63、64、97至99頁）。惟依兩造所提上開證物，充
    其量僅足證明兩造曾就離婚事宜進行協商之事實，尚難據以
    判斷兩造婚姻無法維持之歸責事由。然依前所述，被上訴人
    之諸多言行確足以使人高度懷疑被上訴人確有外遇情事，而
    被上訴人不僅一再拒絕上訴人母子回新竹住處共同生活，致
    造成兩造長期分居，復拒接上訴人電話，致上訴人無法與被
    上訴人取得正常連繫，是堪認兩造婚姻破裂難以維持，被上
    訴人應負較重責任。則依上開說明，被上訴人主張依民法第
    1052條第2項規定請求離婚，亦為法所不許。
七、再按離婚之訴，當事人得於第一審或第二審言詞辯論終結前
    ，附帶請求法院於認原告之訴為有理由時，並定對於未成年
    子女權利義務行使負擔之內容及方法，民事訴訟法第572條
    之1第1項定有明文。本件被上訴人請求離婚之訴既為無理由
    ，則本院就其附帶請求定對於兩造所生未成年子女洪元聲之
    權利義務行使及負擔部分，即毋庸予以審理，附此敘明。
八、綜上所述，本件被上訴人請求判准兩造離婚為無理由，應予
    駁回。原審為上訴人敗訴之判決，尚有未洽，上訴意旨指摘
    原判決不當，求予廢棄改判，為有理由，應予准許。
九、據上論結，本件上訴為有理由，依民事訴訟法第450條、第
    78條，判決如主文。
中　　華　　民　　國　　94　　年　　7 　　月　　26　　日
　　　　　　　　　民事第四庭審判長法　官  張劍男
　　　　　　　　　　　　　        法　官  蔡芳齡
　　　　　　　　　　　　　        法　官  彭昭芬
正本係照原本作成。
不得上訴。
中　　華　　民　　國　　94　　年　　8 　　月　　1 　　日
　　　　　　　　　　　　　　　　　書記官  丁華平